臺灣新竹地方法院刑事判決
111年度金訴字第474號
公  訴  人  臺灣新竹地方檢察署檢察官
被      告  彭靖龍



上列被告因違反洗錢防制法等案件，經檢察官提起公訴（111年
度偵字第10057號），被告就被訴事實為有罪之陳述，經法官告
知簡式審判程序意旨，並聽取公訴人、被告之意見後，經合議庭
裁定由受命法官獨任行簡式程序審理，並判決如下：
    主  文
彭靖龍犯三人以上共同冒用公務員名義詐欺取財罪，處有期徒刑
壹年，併科罰金新臺幣壹萬元，罰金如易服勞役，以新臺幣壹仟
元折算壹日。
    事實及理由
一、本件犯罪事實及證據，除犯罪事實欄一、第4行「共同基於
    意圖為自己不法所有及洗錢之犯意聯絡」之記載應補充為「
    共同基於掩飾、隱匿詐欺犯罪所得去向、三人以上意圖為自
    己不法所有之冒用公務員名義詐欺取財犯意聯絡」，第13、
    14行「再由詐騙集團成員取走」之記載應補充為「再由詐騙
    集團成員取走，以此方式掩飾、隱匿犯罪所得去向」，第14
    行「彭靖龍並從中得款報酬3萬元」之記載，應更正為「彭
    靖龍並得以抵償債務3萬元」；證據部分應補充「被告彭靖
    龍於本院準備程序、審理時之自白（本院卷第33至34、39頁
    ）」外，餘均引用檢察官起訴書之記載（如附件）。
二、論罪科刑：
  ㈠詐欺集團成員彼此間，雖因分工不同，未必均認識或確知彼
    此參與分工細節，然既各自參與詐騙集團取得被害人財物全
    部犯罪計劃之一部分行為，相互利用，以共同達成不法所有
    之犯罪目的，未逾越合同意思之範圍，自應共負其責。查本
    案先由詐騙集團不詳成員以電話對被害人進行詐騙，被害人
    受騙後，被告依集團成員指示前往取款，且依被告於警詢中
    陳稱：阿謙叫他的上頭打電話給被害人要求他出來帶我，阿
    謙的上頭叫我把電話給被害人聽，謊稱我為檢察官的替代役
    ，叫被害人把50萬元給我等語（偵字第10057號卷第9至10頁
    ），足見被告明知集團人數為三人以上，各司其職，其等間
    相互利用，形成三人以上之犯罪共同體，應共負其責。此外
    ，被告在此贓款流向之分層包裝設計中，將贓款放置在土地
    公廟前草叢放置，由集團其他成員前來收取，為典型製造追
    查斷點之「死轉手」模式，增加追查贓款去向之困難度，為
    掩飾、隱匿特定犯罪所得去向之洗錢行為。是以核被告彭靖
    龍所為，係犯刑法第339條之4第1項第1款、第2款之三人以
    上共同冒用公務員名義詐欺取財罪，及有洗錢防制法第2條
    第2款洗錢行為而犯同法第14條第1項之一般洗錢罪。
　㈡本案被告彭靖龍與「阿謙」及其等所屬詐騙集團成員間，已
    有謀議及分工，由所屬詐騙集團不詳成員先行詐騙，再由被
    告彭靖龍向被害人收取款項後，復將款項放置在詐欺集團指
    定之地點，由其他詐欺集團成員前來收取，依前述說明，被
    告彭靖龍之行為既在其與共犯犯意聯絡之範圍內，被告彭靖
    龍自應對全部行為之結果負其責任。被告彭靖龍與「阿謙」
    及詐騙集團其餘成員間，具犯意聯絡與行為分擔，為共同正
    犯。
　㈢又刑法第339條之4第1項所列各款為詐欺罪之加重條件，如犯
    詐欺罪兼具數款加重情形時，因詐欺行為祇有一個，仍僅成
    立一罪。被告彭靖龍所犯三人以上共同冒用公務員名義詐欺
    取財罪、一般洗錢罪，係以一行為同時觸犯上開2罪名，為
    想像競合犯，應依刑法第55條規定，從一重即三人以上共同
    冒用公務員名義詐欺取財罪處斷。
　㈣又想像競合犯之處斷刑，本質上係「刑之合併」。其所謂從
    一重處斷，乃將想像競合犯組成之評價上數罪，合併為科刑
    一罪，其所對應之刑罰，亦合併其評價上數罪之數法定刑，
    而為一個處斷刑。易言之，想像競合犯侵害數法益者皆成立
    犯罪，論罪時必須輕、重罪併舉論述，同時宣告所犯各罪名
    ，包括各罪有無加重、減免其刑之情形，亦應說明論列，量
    刑時併衡酌輕罪部分量刑事由，評價始為充足，然後依刑法
    第55條前段規定「從一重處斷」，非謂對於其餘各罪可置而
    不論。因此，法院決定處斷刑時，雖以其中最重罪名之法定
    刑作為裁量準據，惟於裁量其輕重時，仍應將輕罪合併評價
    在內（最高法院108年度台上字第4405、4408號判決同此見
    解）。又洗錢防制法第16條第2項規定「犯前二條之罪，在
    偵查或審判中自白者，減輕其刑。」，被告彭靖龍本案之犯
    行雖已從一重之刑法加重詐欺罪處斷，而無從再適用上開條
    項規定減刑，附此敘明。
　㈤爰以行為人之責任為基礎，審酌被告彭靖龍共同從事詐欺取
    財及洗錢犯行，損害財產交易安全及社會經濟秩序，實有不
    該；惟審酌被告犯後坦認犯行，就所涉一般洗錢犯行，已符
    合自白減刑規定，並考量被告所犯一般洗錢犯行（即想像競
    合輕罪部分）之法定刑，兼有自由刑及財產刑併科規定，應
    避免量刑時漏未評價輕罪部分自由刑與財產刑兼而併罰之立
    法意旨，及刑法第55條但書所揭櫫之輕罪科刑封鎖作用，並
    考量本件被害人之受損金額，兼衡被告之犯罪動機、目的、
    分工情形及參與程度，暨被告自述高中肄業之教育程度，目
    前在通訊行工作，家庭經濟狀況普通（本院卷第39頁）等一
    切情狀，量處如主文所示之刑，並諭知罰金如易服勞役之折
    算標準，以示懲儆。
三、沒收部分：
　㈠按犯罪所得，屬於犯罪行為人者，沒收之；前二項之沒收，
    於全部或一部不能沒收或不宜執行沒收時，追徵其價額，刑
    法第38條之1第1項前段、第3項定有明文。而二人以上共同
    犯罪，關於犯罪所得之沒收、追繳或追徵，應就各人所分得
    者為之。又所謂各人「所分得」，係指各人「對犯罪所得有
    事實上之處分權限」，法院應視具體個案之實際情形而為認
    定。查被告彭靖龍於偵查及準備程序中陳稱：我本案取款可
    以抵債，新竹這次「阿謙」算我還新臺幣（下同）30,000元
    ，我此次取款行為並無實際上拿到金錢作為報酬等語（偵字
    第10057號卷第42、43頁、本院卷第34頁），是被告本案領
    取款項並未實際取得金錢，難認被告有因此取得犯罪所得之
    事實上處分權限，爰就此不予宣告沒收或追徵。
　㈡又洗錢防制法第18條第1項固規定：「犯第十四條之罪，其所
    移轉、變更、掩飾、隱匿、收受、取得、持有、使用之財物
    或財產上利益，沒收之；犯第十五條之罪，其所收受、持有
    、使用之財物或財產上利益，亦同」，然並未有「不問屬於
    犯罪行為人與否均沒收」之明文，自仍以屬於被告所有者為
    限，始應予沒收。本案被告彭靖龍向被害人謝羅久妹收取詐
    騙款項，將收取之詐騙款項放置於詐欺集團成員指定之地點
    ，由其他詐欺集團成員取走，業據被告彭靖龍於警詢、偵查
    及本院準備程序中陳明在卷（偵字第10057號卷第9頁反面至
    第10頁、第42頁反面、本院卷第33頁），是被害人謝羅久妹
    所交付之詐騙款項並非被告彭靖龍所有，亦非在其實際掌控
    之中，則被告彭靖龍就本案之詐騙款項尚不具所有權及事實
    上管領權，自無依洗錢防制法第18條第1項對其宣告沒收。
四、退併辦部分：
　　臺灣新竹地方檢察署檢察官111年度偵字第12754號移送併辦
    意旨書有關被告於上開時、地向被害人謝羅久妹收取詐欺款
    項並將該款項放置於詐欺集團指示之地點而涉犯加重詐欺取
    財罪及一般洗錢罪之犯罪事實，因認與本案之犯罪事實係一
    事實上一罪，與本案為同一案件，而移送本院併案審理。然
    上開併辦案件，係於本案111年10月6日言詞辯論終結後之同
    年10月14日始送達本院，有該署111年10月13日竹檢介智111
    偵12754字第1119038855號函上本院收文戳章為憑，自無從
    併予審理，應退回由檢察官另為適法之處理，併此指明。
據上論斷，應依刑事訴訟法第273條之1第1項、第299條第1項前
段、第310條之2、第454條第2項，判決如主文。
本案經檢察官周文如提起公訴，檢察官陳郁仁到庭執行職務。
中　　華　　民　　國　　111 　年　 11 　　月　　3 　　日
                  刑事第三庭    法　官  王靜慧
以上正本證明與原本無異。
如不服本判決應於收受本判決後20日內向本院提出上訴書狀，上
訴書狀應敘述具體理由。上訴書狀未敘述上訴理由者，應於上訴
期間屆滿後20日內補提理由書狀於本院(均須按他造當事人之人
數附繕本 )「切勿逕送上級法院」。 
中　　華　　民　　國　　111 　年　　11　　月　　4 　　日
                                書記官  陳怡君
附錄本案論罪科刑法條：
中華民國刑法第339條之4第1項
犯第339條詐欺罪而有下列情形之一者，處1年以上7年以下有期
徒刑，得併科1百萬元以下罰金：
一、冒用政府機關或公務員名義犯之。
二、三人以上共同犯之。
三、以廣播電視、電子通訊、網際網路或其他媒體等傳播工具，
    對公眾散布而犯之。
洗錢防制法第2條
本法所稱洗錢，指下列行為：
一、意圖掩飾或隱匿特定犯罪所得來源，或使他人逃避刑事追訴
    ，而移轉或變更特定犯罪所得。
二、掩飾或隱匿特定犯罪所得之本質、來源、去向、所在、所有
    權、處分權或其他權益者。
三、收受、持有或使用他人之特定犯罪所得。
洗錢防制法第14條
有第二條各款所列洗錢行為者，處7年以下有期徒刑，併科新臺
幣5百萬元以下罰金。
前項之未遂犯罰之。
前二項情形，不得科以超過其特定犯罪所定最重本刑之刑。　　

附  件：
臺灣新竹地方檢察署檢察官起訴書
                                    111年度偵字第10057號
　　被　　　告　彭靖龍　
上列被告因詐欺等案件，業經偵查終結，認應提起公訴，茲將犯
罪事實及證據並所犯法條分敘如下：
　　　　犯罪事實
一、彭靖龍（所涉組織犯罪部分業經另案提起公訴，本件不另行
    起訴）於民國111年6月間，參與暱稱「阿謙」等人所組織具
    有持續性及牟利性之結構性詐欺集團，並與「阿謙」等所屬
    集團成員共同基於意圖為自己不法所有及洗錢之犯意聯絡，
    由集團內不詳成員於111年6月6日起，撥打電話予謝羅久妹
    ，通話中冒稱係臺北市大安分局員警及檢察官，並稱謝羅久
    妹涉及刑事案件，須交出帳戶內存款接受調查等語，謝羅久
    妹因而陷於錯誤，於111年6月7日中午12時許，依指示備妥
    新臺幣（下同）50萬元現金，在其位於新竹縣○○鎮○○路0段0
    00號家中等待。彭靖龍接獲「阿謙」指示後，即於其住處樓
    下搭乘車牌號碼000-0000號營業小客車前往謝羅久妹上開住
    處，並於同日下午4時許在謝羅久妹上開住處外拿取前開款
    項後，持至桃園市龍潭某處土地公廟前草叢放置，再由詐騙
    集團成員取走，彭靖龍並從中得款報酬3萬元。嗣經謝羅久
    妹發現遭騙，報警處理，經警調閱監視錄影畫面，始查悉上
    情。
二、案經謝羅久妹訴由新竹縣政府警察局新埔分局報告偵辦。
　　　　證據並所犯法條
一、證據清單及待證事實：
編號 證據名稱 待證事實 1 被告彭靖龍於警詢及偵查中之自白。 被告坦認全部之犯罪事實。 2 證人即另案被告董德宏於偵查中之證述。 佐證被告為本件詐欺犯行之行為人。 3 告訴人謝羅久妹於警詢中之指述。 證明告訴人受騙之過程。 4 111年6月7日下午4時27分許起告訴人家門口監視器畫面及截圖、同日下午4時44分許起附近廁所監視錄影畫面截圖、同日下午2時36分被告至臺中市○○區○○○路000號全家便利超商使用Ibon機台叫計程車時之監視錄影畫面截圖、被告所乘計程車路徑及叫車資訊一覽表等。 證明被告即為向告訴人取款50萬元之車手。 
二、核被告彭靖龍所為，係犯刑法第339條之4第1項第1款、第2
    款之加重詐欺取財、洗錢防制法第2條、第14條第1項之一般
    洗錢等罪嫌。被告與「阿謙」等詐欺集團成員間，就上開犯
    行，有犯意聯絡與行為分擔，請論以共同正犯。被告以一行
    為觸犯上開各罪名，為想像競合犯，請依刑法第55條前段規
    定，從一重論以三人以上冒用公務員名義共同犯詐欺取財罪
    嫌。被告犯罪所得3萬元，請依法宣告沒收或追徵其價額。
三、依刑事訴訟法第251條第1項提起公訴。
　　此　致
臺灣新竹地方法院
中　　華　　民　　國　 111　　年　　8 　　月　　12　　日
　　　　　　　　　　　　　　　檢　察　官　周文如
本件證明與原本無異　　　　　　　　　　　　
中　　華　　民　　國　 111　　年　　8 　　月　　29　　日
                              書  記  官  詹鈺瑩